【裁判字號】    94,訴,723
【裁判日期】    950223
【裁判案由】    損害賠償
【裁判全文】
臺灣彰化地方法院民事判決  94年度訴字第723號
原      告  戊○○○
            甲○○
            丁○○
                        3樓
            庚○○
                        21弄.
            己○○
            乙○○
兼共同
訴訟代理人  丙○○
被      告  辛○○即楊紋魁
上列當事人間請求損害賠償事件，原告丙○○提起刑事附帶民事
訴訟，經本院刑事庭裁定移送前來，本院於民國95年2月9日言詞
辯論終結，判決如下：
    主      文
被告應給付原告戊○○○新臺幣伍萬參仟捌佰柒拾捌元；原告丙○○新臺幣壹拾陸萬玖仟捌佰零玖元；原告甲○○、丁○○、庚○○、己○○、乙○○各新臺幣壹萬元，及均自民國94年12月29
日起至清償日止，按年息百分之五計算之利息。
原告其餘之訴駁回。
訴訟費用由被告負擔百分之六；餘由原告負擔。
本判決第1項得假執行。
原告其餘假執行之聲請駁回。
    事實及理由
一、按訴狀送達後，原告不得將原訴變更或追加他訴。但被告同
    意者或擴張或減縮應受判決事項之聲明者，不在此限，被告
    於訴之變更或追加無異議，而為本案之言詞辯論者，視為同
    意變更或追加，民事訴訟法第255條第1項第1、3款、第2項
    分別定有明文。本件原告丙○○原起訴主張：被告應給付原
    告新台幣（下同）300萬元，及自起訴狀繕本送達之翌日起
    至清償日止，按年息5%計算之利息，嗣於訴訟進行中，追加
    原告並將聲明擴張為被告應給付原告洪崇涼932,695元；應
    給付原告戊○○○、甲○○、丁○○、庚○○、己○○、乙○○各400,000元，及均自起訴狀繕本送達之翌日起至清償
    日止，按年息5%計算之利息，嗣又將聲明擴張為被告應給付
    原告戊○○○1,107,362元；應給付原告洪崇涼1,232,695元
    ；應給付原告甲○○、丁○○、庚○○、己○○、乙○○各
    900,000元，及均自起訴狀繕本送達之翌日起至清償日止，
    按年息5%計算之利息。上開訴之追加及擴張應受判決事項之
    聲明，被告無異議而為本案之言詞辯論，視為同意追加，與
    首揭規定相符，應予准許，合先敘明。
二、原告起訴主張被告於民國93年9月3日上午11時50分許駕駛
    QF-1397號自用小客車，沿彰化縣彰化市○○路○段內側車
    道由西往東行駛，行經該路段設有交通號誌之325巷巷口時
    ，竟疏未注意車前狀況，貿然穿越上開路口，致撞及被害人
    洪竹霖騎乘之機車，造成洪竹霖人車倒地，因而受有頭部外
    傷、嚴重顱內出血、左踝關節骨折等傷害，於送醫後不治死
    亡。被告對於本件車禍之發生，為有過失，依民法第191條
    之2、第192條第1、2項、第194條等規定，被告對於原告因
    此所受的損害，即應負損害賠償責任。其應賠償項目如下：
  (1)扶養費用部分：
    原告戊○○○為被害人洪竹霖之配偶，26年9月4日出生，其
    於被害人洪竹霖死亡時，依92年台閩地區簡易生命表，尚有
    18.08年平均餘命，依92年綜合所得稅扶養年滿70歲以上直
    系血親尊親屬寬減額為11,000元，並按霍夫曼計算法扣除中
    間利息後，一次可請求之扶養費用為1,451,539元（111000
    ×13.076933＝0000000)，再依被害人洪竹霖應負7分之1扶
    養義務，即207,362元（0000000÷7＝207362）。
  (2)喪葬費用部分：
    喪葬費用共532,695元，由原告洪崇涼支出，被告應負賠償
    責任。
  (3)精神慰撫金部分：
    原告戊○○○為被害人洪竹霖之妻，喪夫之痛精神自屬痛苦
    不堪，原告丙○○、甲○○、丁○○、庚○○、己○○、乙○○為被害人洪竹霖之子女，驟遭喪父之痛，內心之不捨與
    痛苦自難言喻，爰各請求精神慰撫金900,000元。
    為此依法提起本訴，並聲明被告應給付原告戊○○○1,107,
    362元；應給付原告洪崇涼1,232,695元；應給付原告甲○○
    、丁○○、庚○○、己○○、乙○○各900,000元，及均自
    起訴狀繕本送達被告之翌日起至清償日止，按週年利率5%計
    算的利息；訴訟費用由被告負擔；原告願意提供擔保，聲請
    宣告假執行。
三、被告則辯稱伊雖有過失，惟被害人洪竹霖駕駛機車左轉彎不
    當為肇事主因，原告已領取強制責任險理賠金140萬元，應
    自賠償金額中扣除，被告因經商失敗，對原告之請求無力賠
    償等語，並聲明駁回原告之訴。
四、原告主張被告於93年9月3日上午11時50分駕駛QF-1397號自
    用小客車，沿彰化縣彰化市○○路○段內側車道由西往東方
    向行駛，行經該路段235巷巷口時，與被害人洪竹霖所騎乘
    之重型機車發生擦撞，造成被害人洪竹霖人車倒地，受有頭
    部外傷、嚴重顱內出血、左踝關節骨折等傷害，經送醫急救
    後不治死亡等情，有道路交通事故調查報告表、現場照片、
    道路交通事故談話記錄、相驗屍體證明書、驗斷書及勘驗筆
    錄附於本院94年度交訴字第7號過失致死案卷可資佐證，經
    本院調閱上開過失致死案全卷查核屬實，且為被告所不爭執
    ，應認為真正。
五、按汽車行駛時，駕駛人應注意車前狀況及兩車併行之間隔，
    並隨時採取必要之安全措施。道路交通安全規則第94條第3
    項定有明文。被告為已考領駕照之駕駛人，應注意及此，而
    依前開道路交通事故調查報告表所載，肇事當日天候晴、視
    距良好，路況係乾燥、無缺陷、無障礙之柏油路面，並無使
    被告不能注意之情事，詎被告在前揭時、地駕車行近肇事路
    口前，竟未注意車前狀況即貿然續往前行，不慎撞及被害人
    洪竹霖所駕機車而肇事，其有違反前開規定甚明。又本件肇
    事經送臺灣省彰化縣區車輛行車事故鑑定委員會鑑定及臺灣
    省車輛行車事故覆議鑑定委員會覆鑑結果，均認被告駕車未
    注意車前狀況，為肇事次因，有鑑定意見書附於本院94年度
    交訴字第7號刑事卷可參。至被害人洪竹霖駕駛機車左轉彎
    不當，未讓直行車先行，對本件事故之肇致雖同有過失，惟
    依法被告仍難辭其過失之責，而應負賠償責任。
六、按汽車、機車或其他非依軌道行駛之動力車輛，在使用中加
    損害於他人者，駕駛人應賠償因此所生之損害。但於防止損
    害之發生，已盡相當之注意者，不在此限。民法第191條之2
    定有明文。查被告因駕車疏未注意而肇事，致被害人洪竹霖
    死亡，原告戊○○○為洪竹霖之配偶，原告丙○○、甲○○
    、丁○○、庚○○、己○○、乙○○為洪竹霖之子女，自得
    請求被告賠償其損害。茲就原告得請求賠償之金額分述如下
    ：
  (一)扶養費部分：
    按不法侵害他人致死，被害人對於第三人負有法定扶養義務
    者，加害人對於該第三人亦應負損害賠償責任。民法第192
    條第2項定有明文。又直系血親相互間，互負扶養之義務；
    負扶養義務有數人時，直系血親卑親屬為第一順序扶養義務
    人；夫妻互負扶養之義務，其負扶養義務之順序與直系血親
    卑親屬同；負扶養義務者有數人，而其親等同一時，應各依
    其經濟能力分擔義務；受扶養權利者有數人，而其親等同一
    時，應按其需要之狀況，酌為扶養；扶養之程度，應按受扶
    養權利者之需要，與負扶養義務者之經濟能力及身分定之。
    民法第1114條、第1115條第1項第1款、第3項、第1116條第3
    項、第1116條之1前段、第1119條亦分別定有明文。查，
    (1)原告戊○○○係26年9月4日生，被害人洪竹霖係26年6月
      18日生，此有其等戶籍謄本在卷可稽，則原告戊○○○於
      93年9月3日被害人洪竹霖死亡時為67歲，洪竹霖當時則為
      67歲又2月餘，以67歲又3個月計算，依92年臺灣省男女性
      簡易生命表，原告戊○○○尚有餘命18.8年，被害人洪竹
      霖應有餘命15.15年，則被害人洪竹霖能扶養原告戊○○○應為15.15年。
    (2)被害人洪竹霖除育有原告丙○○、甲○○、丁○○、庚○○、己○○、乙○○等子女外，另有養女洪淑芬，此經原
      告自承洪淑芬對被害人洪竹霖亦有扶養義務，並有戶籍謄
      本附卷可稽。則被害人洪竹霖應負擔之扶養義務應以8分
      之1計之。
    (3)原告自認依扶養親屬寬減額70歲以下每年74,000元，70歲
      以上每年111,000元為計算扶養費標準，為可採。
    (4)依此計算，原告戊○○○得請求之扶養費：(甲)自原告戊○○○年滿67歲起至年滿70歲止之扶養費為211,749元【計
      算方法為：74000元×2.00000000（自被害人洪竹霖死亡
      翌日起，至原告戊○○○年滿70歲止，計3年之霍夫曼係
      數）＝211749元（元以下四捨五入，下同）。(乙)原告戊○○○自年滿70歲後之扶養費為958,335元【計算方法為：
      [111000*11.00000000（此為應受扶養15年之霍夫曼係
      數）+111000*0.15*（11.00000000-00.00000000）]=000
      0000[111000*2.00000000（此為應受扶養3年之霍夫曼
      係數）]=3176230000000-000000=958335】。(丙)原告戊○○○得請求之扶養費為146,261元【（211749＋958335
      ）÷8（8分之1扶養義務）＝146261】。
  (二)殯葬費部分：
    按不法侵害他人致死者，對於支出殯葬費之人，應負損害賠
    償責任。民法第192條第1項定有明文。原告丙○○主張其因
    被害人洪竹霖死亡而支出殯葬費532,695元，並提出永福禮
    儀社喪葬費用收據、鄭榮華收據（造墓）、東山棺木行收據
    、金玉堂香鋪收據、喜洋洋食品行收據（餐盒）、上品彩色
    沖印店收據（沖洗相片）等件為證，且為被告所不爭執，核
    上開費用，係喪葬習俗所需，故原告丙○○殯葬費部分之請
    求，應予准許。
  (三)精神慰撫金部分：
    按不法侵害他人致死者，被害人之父、母、子、女及配偶，
    雖非財產上之損害，亦得請求賠償相當之金額。民法第194
    條定有明文。查原告戊○○○國小畢業，無工作；原告丙○○專科畢業，任職彰化縣消防局彰化東區消防分隊主管；原
    告甲○○專科畢業，自由業；原告丁○○國小畢業，任職麒
    宏食品有限公司；原告庚○○高中畢業，從事外燴工作；原
    告己○○國中畢業，從事食品餐具配送工作；原告乙○○國
    中畢業，任職崇成工廠股份有限公司；被告係高中畢業，無
    業，計劃從事直銷工作，業據兩造陳明，並有被告配偶提出
    附於刑事卷宗之房屋租賃契約書、子女就學貸款申請書等影
    本為憑。爰斟酌兩造之身份、地位、財產狀況及原告所受精
    神上之痛苦甚鉅等一切情狀，認原告各請求被告賠償非財產
    上損害90萬元，尚嫌過高，應以70萬元為適當。
七、按損害之發生或擴大，被害人與有過失者，法院得減輕其賠
    償金額，或免除之。民法第217條第1項定有明文。本件被害
    人洪竹霖駕駛重型機車左轉彎不當，未讓直行車先行，亦為
    肇事原因，此為原告所不爭執，堪予認定。是被害人洪竹霖
    對本件事故之發生，亦難辭過失之責，茲審酌被告駕車直行
    ，擁有路權，其過失僅係未注意車前狀況，過失程度較之被
    害人洪竹霖為輕，酌情認被告應負三成之過失責任；被害人
    洪竹霖應負七成之過失責任。
八、按保險人依強制汽車責任保險法規定給付之保險金，視為加
    害人或被保險人損害賠償金額之一部分；加害人或被保險人
    受賠償請求時，得扣除之，該法第30條定有明文。查原告各
    已受領20萬元之強制汽車責任保險金給付之事實，業經原告
    陳明在卷，是被告辯稱此部分之金額應自原告得請求賠償之
    金額中扣除，自屬有據。
九、從而，原告戊○○○得請求賠償之金額，經扣減後為53,878
    元【（146261＋700000）×3/10（過失比例）－200000（汽
    車強制責任保險）＝53878】；原告丙○○得請求賠償之金
    額，經扣減後為169,809元【（532695＋700000）×3/10（
    過失比例）－200000（汽車強制責任保險）＝169809】；原
    告甲○○、丁○○、庚○○、己○○、乙○○得請求賠償之
    金額，經扣減後各為10,000元【700000×3/10（過失比例）
    －200000（汽車強制責任保險）＝10000】。
十、綜上所述，原告戊○○○、丙○○、甲○○、丁○○、庚○○、己○○、乙○○本於侵權行為之損害賠償請求權，請求
    被告依序賠償53,878元、169,809元、10,000元、10,000元
    、10,000元、10,000元、10,000元，及均自起訴狀繕本送達
    被告翌日即94年12月29日起至清償日止，按週年利率百分之
    五計算之利息，洵屬正當，應予准許。逾此部分所為之請求
    ，為無理由，應予駁回。
十一、原告陳明願供擔保，聲請宣告假執行，惟原告勝訴部分，
      經核尚未逾50萬元，應依民事訴訟法第389條第1項第5款
      依職權宣告假執行。至原告敗訴部分，其假執行之聲請，
      即失所附麗，應併予駁回。
十二、訴訟費用負擔之依據：民事訴訟法第79條、第85條第1項
      。
中    華    民    國    95    年    2     月    23    日
                  民事第二庭    法  官  施錫揮
以上正本係照原本作成。
如對判決上訴，應於判決送達後20日內向本院提出上訴狀。
中    華    民    國    95    年    2     月    23    日
                                書記官  蘇美苓


司法院資訊處製作；財團法人民間司法改革基金會備份。
